臺灣板橋地方法院民事判決　　　　　　　96年度簡上字第18號
上　訴　人　乙○○
　　　　　　　　　　　　（現因案於臺灣臺北監獄執行）
訴訟代理人　林家慶律師
被 上訴 人　統聯汽車客運股份有限公司
法定代理人　丙○○
訴訟代理人　甲○○
上列當事人間請求侵權行為損害賠償事件，上訴人對於中華民國
95年10月27日本院板橋簡易庭95年度板簡字第4502號第一審判決
提起上訴，經本院於96年5 月22日言詞辯論終結，判決如下：
    主      文
原判決關於命上訴人給付部分及該部分假執行之宣告，暨除確定
部分外訴訟費用之裁判均廢棄。
上開廢棄部分，被上訴人在第一審簡易之訴駁回。
第一審（除確定部分外）、第二審訴訟費用由被上訴人負擔。
    事實及理由
甲、程序方面：
一、按第一審之訴訟程序有重大瑕疵者，第二審法院得廢棄原判
    決，而將該事件發回原法院，但以因維持審級制度認為必要
    時為限；前情形，應予當事人陳述意見之機會，如兩造同意
    願由第二審法院就該事件為裁判者，應自為判決。上開規定
    ，於審易程序準用之。民事訴訟法第451 條第1 項、第2 項
    、第436 條之1 第3 項分別定有明文。查本件上訴人於94年
    5 月21日入所執行觀察勒戒，其後即發監執行，至今未曾出
    監等情，業經本院查明屬實，有上訴人前案紀錄表、在監在
    押查詢表在卷可稽。原審言詞辯論期日通知書依上訴人戶籍
    址送達，並由受僱之管理員代收，於法未合，難認上訴人已
    受合法之通知，故原審依被上訴人聲請，由被上訴人一造辯
    論而為判決，其訴訟程序即有重大瑕疵，且影響審級利益，
    惟因兩造均同意由本院為裁判，本院乃自為判決，合先敘明
    。
二、次按第二審程序為訴之追加或變更，非經他造同意，不得為
    之，但請求之基礎事實同一者，不在此限，此觀民事訴訟法
    第446 條第1 項、第255 條第1 項第2 款之規定即明。而上
    開規定，於簡易程序準用之，同法第436 條之1 第3 項亦有
    明文規定。本件被上訴人原係依民法第184 條第1 項前段、
    第191 條之2 規定訴請上訴人賠償損害，嗣於本院行準備程
    序時，當庭追加依民法第184 條第2 項規定請求，並表示不
    再依民法第191 條之2 規定請求，經核本件訴訟於追加前、
    後之基礎事實仍屬同一，依上開規定，自應准許。
乙、實體方面：
一、被上訴人起訴主張：上訴人明知其係有案在身將入監之人，
    且仍與家人保持密切連繫，依常理必將其所有車牌號碼9F－
    8333號自用小客車交付值得信賴之人保管，斷無將之放任不
    管之理，且上訴人之住所為一棟備有地下停車場之大樓，並
    有專人管理，車輛確實有固定安全停放處，詎上訴人卻未盡
    善良管理人之注意對其所有車輛加以保管，恣意放任他人使
    用，而於民國（下同）94年6 月20日6 時45分許，在國道一
    號北上125 公里加900 公尺處行駛內線車道，因不明原因突
    然失控，先擦撞被上訴人所有車牌號碼FT－973 號營業大客
    車，再撞擊國道外側護欄，彈回車道後又擦撞被上訴人所有
    上開車輛，致被上訴人所有上開車輛受有前檔玻璃、左右車
    身凹陷等嚴重損害，經通報國道公路警察第二警察隊處理有
    案可稽。被上訴人所受損害計有：1.車輛修理費新臺幣（下
    同）80,980元（含工資29,700元、材料51,280元）。2.修理
    期間之營業損失30,976元（計算式：21,936元×4 趟×4 日
    ＝30,976元），以上損害共計111,956 元。上訴人放任他人
    使用其所有車輛，以致肇禍，有違憲法第15條、民法第765
    、767 條等保護人民財產權意旨之法律，爰依民法第184 條
    第1 項前段、第184 條第2 項規定提起本件訴訟，請求給付
    上開金額及法定利息。
二、上訴人則以：上訴人於94年5 月21日至94年7 月20日期間，
    在臺灣臺北看守所附設勒戒所執行觀察勒戒，自不可能於94
    年6 月20日在高速公路上駕車肇事，故本件車禍之侵權行為
    人及駕駛人並非上訴人至明，被上訴人應就上訴人有故意、
    過失不法侵害其權利之事實，負舉證責任。又憲法第15條、
    民法第765 條、第767 條並非保護他人之法律，且上訴人於
    94年5 月20日被警查獲施用毒品後，翌（21）日即執行觀察
    勒戒，隨後發監執行迄今，94年6 月經由家人到監會客方知
    車輛遭竊，被上訴人既未能自行查明真正駕車肇事之人究為
    何人，則上訴人就所辯事實即令不能舉證，或舉證尚有疪累
    ，亦不能以此免除被上訴人之舉證責任，而逕認其主張之事
    實存在等語，資為抗辯。
三、本件原審對於被上訴人之請求，判決上訴人應賠償106,828
    元及自95年7 月26日起至清償日止，按年息5%計算之利息，
    至被上訴人逾上開範圍之請求，則予駁回（按駁回部分未據
    被上訴人上訴，業已確定），並就被上訴人勝訴部分依職權
    宣告假執行。上訴人就其敗訴部分，聲明不服，求為：(一)原
    判決不利於上訴人之部分廢棄。(二)上開廢棄部分，被上訴人
    在第一審之訴駁回。被上訴人則求為判決駁回上訴。
四、兩造不爭執之事實：
    (一)上訴人所有車牌號碼9F-8333 號自用小客車於94年6 月20
      日6 時45分，在國道一號北上125 公里加900 公尺處，擦
      撞被上訴人所有車牌號碼FT－973 號營業大客車，致該大
      客車前擋風玻璃、左右車身凹陷。
    (二)被上訴人因本件車禍受有修車費用及營業損失共計111,95
      6 元之損害。
    (三)上訴人於本件車禍發生時正在監所執行觀察勒戒。
五、本件兩造之爭執在於上訴人是否應依民法第184 條第1 項前
    段及同條第2 項之規定，就被上訴人因本件車禍所受損害負
    賠償責任，茲審究如次：
    (一)按因故意或過失，不法侵害他人之權利者，負損害賠償責
      任，又違反保護他人之法律，致生損害於他人者，負損害
      賠償責任，分別為民法第184 條第1 項前段、同條第2 項
      所明定。本件被上訴人既主張上訴人有故意、過失不法侵
      害其權利之事實，且有違反保護他人法律，致其受有損害
      之情事，而應負損害賠償之責，則依民事訴訟法第277 條
      前段規定，自應就上開有利於己之事實，負舉證責任。
    (二)經查，本件肇事車輛雖係上訴人所有，惟車禍發生時，上
      訴人正在勒戒所執行觀察勒戒，自不可能駕車肇禍，被上
      訴人所有車輛遭撞受損，即非出於上訴人故意或過失之不
      法侵害，至為明確。況上訴人辯稱其於94年5 月20日因施
      用毒品被警查獲，翌日即入所執行觀察勒戒，隨後發監執
      行迄今，94年6 月經由家人告知始知悉所有之上開車輛失
      竊等情，與本院依職權調取之上訴人前案紀錄表、在監在
      押查詢表所載相符，上訴人既於94年5 月21日入所執行觀
      察勒戒，而失人身自由，則其對於所有車輛事實上確已無
      法加以監督、保管，自難認上訴人有被上訴人所指恣意放
      任他人駕車，未盡善良管理人注意義務之情。此外，被上
      訴人復未舉證證明上訴人就本件車禍有何故意、過失之不
      法侵權行為存在，故其依民法第184 條第1 項前段規定，
      請求上訴人賠償損害，即非有據。
    (三)又民法第184 條第2 項前段規定，違反保護他人之法律，
      致生損害於他人者，負賠償責任。所謂違反保護他人之法
      律者，係指以保護他人為目的之法律，亦即一般防止妨害
      他人權益或禁止侵害他人權益之法律而言（最高法院95年
      台上字第1174號判決意旨參照）。憲法第15條雖明示財產
      權為人民之基本權利而應予保障，惟憲法本身並非係保護
      他人為目的之法律，且憲法揭示之基本權利亦無法直接適
      用於私法領域，而需藉由其客觀價值秩序，透過私法之一
      般條款及不確定法律概念，經由對民法條文之解釋，間接
      使其效力及於私人之間，故憲法第15條應非民法第184 條
      第2 項所指「保護他人之法律」，至為明確。
    (三)再民法第765 條規定「所有人於法令限制之範圍內，得自
      由使用、收益、處分其所有物，並排除他人之干涉」、同
      法第767 條規定「所有人對於無權占有或侵奪其所有物者
      ，得請求返還之。對於妨害其所有權者，得請求除去之。
      有妨害其所有權之虞者，得請求防止之。」經核上開規定
      或係明示所有權之權能及對所有人權利之限制，或係揭示
      所有權之保護規定，亦即為保護所有權而賦與排除不法干
      涉之手段，是該等規定亦均非民法第184 條第2 項所指保
      護他人之法律。
    (四)從而，本件被上訴人以憲法第15條、民法第765 條、第76
      7 條為民法第184 條第2 項所指保護他人之法律，主張上
      訴人未盡善良管理人之注意對其所有車輛加以保管，恣意
      放任他人使用，致其所有車輛遭上訴人之車輛撞擊受損，
      上訴人違反憲法第15條、民法第765 條、第767 條等保護
      他人之法律，應依民法第184 條第2 項規定賠償其損害，
      亦屬無據。
六、綜上所述，被上訴人依民法第184 條第1 項前段及同條第2
    項規定，請求上訴人賠償其因本件車禍所受損害，為無理由
    ，不應淮許。原審判命上訴人給付106,828 元及自95年7 月
    26日起至清償日止，按年息5%計算之利息，並依職權為假執
    行之宣告，尚有未洽。上訴意旨指摘原判決此部分不當，求
    予廢棄改判，為有理由。爰由本院將原判決此部分予以廢棄
    改判，如主文第2 項所示。
七、據上論結，本件上訴為有理由，依民事訴訟法第436 條之1
    第3 項、第450 條、第78條、判決如主文。
中　　華　　民　　國　　96　　年　　6 　　月　　5 　　日
                  民事第二庭    審判長法　官　梁宏哲
                                      法　官　陳麗玲
                                      法　官　程怡怡
以上正本證明與原本無異
本判決不得上訴
中　　華　　民　　國　　96　　年　　6 　　月　　8 　　日
                                      書記官　華海珍
